臺灣士林地方法院民事判決　　　　　　 96年度重訴字第112號
原　　　告　乙○○
　　　　　　己○○
　　　　　　丁○○
　　　　　　丙○○
　　　　　　戊○○
上五人共同
訴訟代理人　柯智炫律師
　　　　　　林重宏律師
被　　　告　庚○○
　　　　　　辛○○
　　　　　　甲○○
上三人共同
訴訟代理人　陳志雄律師
上列當事人間所有權移轉登記等事件，本院於民國96年11月14日
言詞辯論終結，判決如下：
    主      文
原告之訴及假執行之聲請均駁回。
訴訟費用由原告負擔。
    事實及理由
一、原告起訴主張：
  (一)先位訴訟部分：
    1.系爭坐落臺北縣八里鄉○○○段○道坑口小段1835-4及
      1835-6地號土地（分割前為1835-4地號），原雖登記為被
      告甲○○所有，惟係兩造之先父吳川生前所購置。民國71
      年12月15日兩造簽訂有「吳川家產分產合約書」，約定系
      爭土地應分配予兩造。85年2 月6 日兩造復訂立「共有家
      產分配合約書」，約定：(1)共有家產即系爭土地係登記被
      告甲○○名義，甲○○必須依據本合約之規定提供所有權
      狀辦理分割及分配之過戶登記。(2)靠1835地號寬度40米部
      分（如附圖A 、E 所示部分，面積0.3185公頃），分配予
      甲○○及原告乙○○、戊○○所有。(3)靠368-2 地號寬度
      40米部分（如附圖B 、F 所示部分，面積0.2628公頃），
      分配予原告己○○、丁○○及丙○○所有。(4)上開甲○○
      及原告乙○○、戊○○分配位置內約30坪之水源地（如附
      圖D 、H 所示部分，面積0.077 公頃），及1835-4地號分
      割線靠同小段370 地號部分（如附圖C 、G 所示部分，面
      積0.3309公頃），均由兩造共有並共同使用。以上分配之
      位置及面積，均經鈞院90年度重訴字第507 號會同淡水地
      政事務所實地勘驗測定，有淡水地政事務所實測製作之92
      年3 月3 日淡土測字第351 號複丈成果圖（乙案）即本狀
      附圖附該案卷可稽。
    2.上開「共有家產分配合約書」之真正為兩造所不爭執，則
      甲○○理應依據合約內容確實履行其分割及移轉所有權之
      義務。詎其竟拒絕履行，反而於90年8 月14日將系爭土地
      以「夫妻贈與」為原因，悉數無償讓與其妻即被告庚○○
      所有，並登記完畢在案，令原告在鈞院另案對甲○○所為
      移轉系爭土地所有權之請求，終因給付不能而受敗訴之判
      決確定，甲○○因而受有免除分割及移轉系爭土地所有權
      義務之不當利益，致原告受有無從取得系爭土地所有權之
      損害。本件甲○○依據「共有家產分配合約書」本負有辦
      理系爭土地分割及移轉所有權予原告之義務，其竟以「夫
      妻贈與」之原因，無償讓與其妻即被告庚○○，使其給付
      義務因給付不能而得以免除，依民法第183 條規定，受讓
      系爭土地之第三人即被告庚○○於其夫甲○○免除給付之
      限度內，自應負返還原告之責任。申言之，被告庚○○應
      將系爭土地於甲○○應行辦理而免除辦理分割及移轉所有
      權義務之限度內，辦理分割及移轉所有權予原告。爰依法
      請求被告庚○○辦理系爭土地之分割及移轉所有權如先位
      聲明第1 至4 項所示。
    3.又被告庚○○與其女即被告辛○○間就系爭土地於90年9
      月10日所為以權利價值新臺幣（下同）4000萬元、存續期
      間90年9 月6 日至100 年9 月5 日、清償日期依各個契約
      約定、及利息、遲延利息暨違約金均無等為內容，所為之
      抵押權設定行為，係出於渠等通謀而為之虛偽意思表示，
      雙方均無欲為其行為所拘束。蓋自時間點觀之，被告庚○○甫於90年8 月14日始自其夫甲○○無償受讓而取得系爭
      土地所有權，同年9 月10日竟又將之與其女辛○○訂立抵
      押權設定契約，設定4000萬元之鉅額抵押權，觀其移轉所
      有權與設定抵押權之時間，相隔不及1 個月，如此密集，
      自非尋常。抑有進者，二者均在原告90年6 月26日提起前
      訴（鈞院90年度重訴字第507 號）之後，相距尤不到2 個
      月，謂非為避免原告移轉系爭土地所有權之請求通謀而出
      之，其誰能信？而自設定之內容觀之，被告庚○○乃一介
      家庭婦女，何來4000萬元鉅資之需求？而其女辛○○又何
      來如此鉅額資金供其使用？在在啟人疑竇。況自設定抵押
      權後迄今5 年有餘，始終未見被告庚○○與辛○○母女間
      有如此資金之往還，益見其設定行為之虛偽不實，其母女
      雙方均無欲為其設定行為所拘束之意思，尤臻明確。是被
      告庚○○與辛○○母女間就系爭土地所為設定抵押權行為
      ，既屬虛偽，顯為雙方通謀所為之意思表示，依民法第87
      條規定，其設定行為當然無效。再者，依據此項無效行為
      所為之抵押權設定登記，原應予以塗銷，被告庚○○既怠
      於行使其權利，原告自得代位被告庚○○請求被告辛○○
      塗銷90年9 月10日所為之系爭抵押權登記。為此，復請求
      法院判決如先位聲明第5 、6 項所示。
    4.爰為先位聲明如下：(1)被告庚○○應將坐落臺北縣八里鄉
      ○○○段長道坑口小段1 835-6 地號土地如附圖A 所示部
      分面積0.2413公頃、及同小段1835-4地號土地如附圖E.所
      示部分面積0.0772公頃，辦理分割及移轉所有權應有部分
      各三分之二登記與原告乙○○及戊○○所有，應有部分各
      三分之一。(2)被告庚○○應將同上小段1835-6地號土地如
      附圖B 所示部分面積0.0966公頃、及同小段1835-4地號土
      地如附圖F 所示部分面積0.1662公頃，辦理分割及移轉所
      有權登記與原告己○○、丁○○及丙○○所有，應有部分
      各三分之一。(3)被告庚○○應將同上小段1835-6地號土地
      如附圖C 所示部分面積0.0037公頃、及同小段1835-4地號
      土地如附圖G 所示部非面積0.3272公頃，辦理分割及移轉
      所有權應有部分各六分之五登記與原告乙○○、己○○、
      丁○○、丙○○、及戊○○所有，應有部分各六分之一。
      (4)被告庚○○應將同上小段1835-6地號土地如附圖D 所示
      部分面積0.0035公頃、及同小段1835-4地號土地如附圖H
      所示部分面積0.0042公頃，辦理分割及移轉所有權應有部
      分各六分之五登記與原告乙○○、己○○、丁○○、丙○○、及戊○○所有，應有部分各六分之一。(5)確認被告庚○○與辛○○間就上開第1 至4 項所示土地所為權利價值
      最高限額新臺幣4000萬元、存續期間自90年9 月6 日至
      100 年9 月5 日、清償日期依照各個契約約定、及利息、
      遲延利息、暨違約金均無等為內容，所為之抵押權設定行
      為無效。(6)被告庚○○與辛○○於90年9 月10日就上開內
      容所為之抵押權設定登記，應予塗銷。(7)訴訟費用由被告
      庚○○與辛○○負擔。
  (二)備位訴訟部分：
    1.被告甲○○於將系爭土地無償贈與其妻時，對於因贈與處
      分而受有免除給付義務之利益，倘明知其為無法律上之原
      因，或其後知之者，依民法第182 條規定，均應將其因免
      除分割及移轉系爭土地所有權義務所得之不當利益，附加
      利息，一併償還原告。
    2.又系爭土地於90年8 月14日由被告甲○○無償讓與其妻時
      之公告現值為每平方公尺1400元。以此現值按其應行移轉
      之系爭土地應有部分之面積計算，被告甲○○應行償還原
      告之所得利益分別為：原告乙○○部分227 萬6399元；原
      告戊○○部分227 萬6399元；原告己○○部分201 萬6466
      元；原告丁○○部分201 萬6466元；原告丙○○部分201
      萬6466元，爰備位請求被告甲○○應給付原告上開所得之
      利益，並自受領利益之翌日即90年8 月15日起按年利率百
      分之五加計利息，如備位聲明所示。
    3.又備位聲明部分，於本件判決確定前不為執行恐有難於抵
      償之損害，併依民事訴訟法第390 條規定聲請准予宣告假
      執行，原告並願提供適當之擔保以代釋明之不足。
    4.爰為備位聲明如下：(1)被告甲○○應給付原告乙○○及戊○○各新臺幣227 萬6399元及均自民國90年8 月15日起至
      清償日止按年利率百分之五計算之利息。(2)被告甲○○應
      給付原告己○○、丁○○及丙○○各新臺幣201 萬6466元
      及均自民國90年8 月15日起至清償日止按年利率百分之五
      計算之利息。(3)訴訟費用由被告甲○○負擔。(4)請准供擔
      保宣告假執行。
  (三)對被告抗辯之陳述：
    1.關於「共有家產分配合約書」之效力：
      (1)被告前辯稱上述「共有家產分配合約書」係甲○○受原
        告以興建父母紀念館及設立財團法人為由而詐欺簽立云
        云，不獨原告否認有詐欺情事，被告亦未舉證以實其說
        ，且甲○○及被告庚○○之子吳宏俊於鈞院90年度重訴
        字第507 號訴訟中，亦證稱其父與兄弟（即原告）在祖
        父老家進行協議，其父就土地平分並無意見，但回家後
        其母對平分有意見等語，顯見甲○○於簽署上述合約書
        時，應已知係進行土地分配之協議，當無受詐欺情事。
        此外，上述合約書之前言記載：「茲因雙方共有家產壹
        筆座落八里鄉○○○段○道坑口小段1835-4地號林地，
        面積0.9199公頃全部，今經雙方協商分配位置如附件地
        圖，並同意以下各項合約」；第1 條亦記載：「…甲○○，必須依據本合約之規定提供所有權狀辦理分割及分
        配之過戶登記」等語，其明示協商分配土地之文義，至
        為明確，甲○○當不致誤認為上述合約書係為興建紀念
        館及成立財團法人之用，凡此亦見被告所為上述合約書
        係甲○○受原告詐欺而訂立之辯解，殊無可採。
      (2)上述合約書約定分配之土地範圍，為71年12月4 日「吳
        川家產分產合約書」第2 條第2 款部分，此為甲○○與
        被告所不否認。「共有家產分配合約書」既係就原有之
        約定另行協議，解釋上，應認立約人已有以上述合約書
        之新內容替代「吳川家產分產合約書」第2 條第2 款原
        約定之意，甲○○所辯上述合約書僅為71年12月4 日原
        約定之補充約定云云，並無足採。
      (3)甲○○與原告於85年2 月6 日簽訂「共有家產分配合約
        書」時，係約定：「一甲○○必須依據本合約之規定提
        供所有權狀辦理分割及分配之過戶登記」，不僅未再就
        興建紀念館之位置、範圍等事項再作協商，且已將71年
        12月4 日「吳川家產分產合約書」第2 條第2 款約定之
        土地，另行作分割分配移轉及使用之約定，而其約定之
        分割分配內容，復經由地政機關依據所附附圖轉繪測算
        而予以確定，準此以觀，甲○○及原告顯已就契約必要
        之點達成意思表示之合致，契約即屬有效成立。甲○○
        前此所為「合約書」僅為預約性質，仍須符合原興建紀
        念館之目的，原告不得執以請求履行等之辯解，自無可
        採。
    2.甲○○因將系爭土地所有權無償讓與被告庚○○，致其應
      移轉予原告之給付義務因給付不能而免除：
      (1)甲○○依據上述「共有家產分配合約書」之約定，負有
        將系爭土地依其約定內容辦理分割及移轉所有權之義務
        。
      (2)甲○○於另案（鈞院90年度重訴字第507 號）原告起訴
        請求履行上開義務後，竟於90年8 月14日將系爭土地無
        償讓與被告庚○○並完成登記，致原告之請求終因甲○○之給付不能而受敗訴之判決確定，甲○○因無償讓與
        系爭土地而對原告免給付義務，至為明顯。而甲○○應
        給付而免給付之義務，其受有免除給付義務之不當得利
        ，自不待言。又甲○○雖登記為系爭土地之所有權人，
        惟自85年2 月6 日簽訂上述「共有家產分配合約書」後
        ，即不得享有行使系爭土地所有權之權利，其竟逕予為
        讓與所有權之處分，無端享有行使系爭土地所有權之利
        益，即屬民法第179 條規定已無法律上之原因而受利益
        ，為不當得利之受領人；至於原告因其免給付義務而受
        有無法取得系爭土地所有權之損害，依同法第183 條規
        定，自得請求無償受讓人之被告庚○○於甲○○免給付
        義務之限度內，將系爭土地所有權返還原告，如先位聲
        明第1 至4 項所示。
    3.民法第183 條規定無償受讓之第三人應負返還責任者，以
      不當得利受領人免返還義務為已足，至受害人得否另依其
      他法律關係請求賠償損害，在非所問，是以被告以原告尚
      得依債務不履行請求甲○○損害賠償，被告庚○○無返還
      系爭土地予原告之義務等語之辯解，要非有理。
    4.本件分割未違反臺北縣政府對於分割後之林業用地所設最
      小面積公頃之限制：
      (1)本件甲○○與原告等人共同簽訂之「共有家產分配合約
        書」，就系爭土地協議分割之內容，經臺北縣淡水地政
        事務所於鈞院另案（90年度重訴字第507 號）依照上述
        合約書所附圖說轉繪測算後作成土地複丈圖乙案，此為
        兩造所不爭執。依該土地複丈圖顯示，分割後之系爭土
        地面積，除原供蓄水池使用之水源地面積為0.0077公頃
        一處小於0.1 公頓外，餘均大於0.1 公頃，即分別為：
        0.3185公頃、0.2628公頃及0.3309公頃（依序為先位聲
        明第1 至3 項內容所示），均未違反臺北縣政府對於分
        割後之林業用地所設最小面積0.1 公頃之限制，於法均
        無不合。
      (2)又臺北縣政府對於分割後之林業用地設定最小面積之限
        制，其目的在於為防止林業用地不當使用、影響自然環
        境，及維護森林資源等。內政部於同意該府辦理最小分
        割面積案時，特別強調分割後與鄰地合併之地號是否受
        最小面積限制，仍應就實際案例，分析其法令依據、實
        務執行問題及是否會產生土地細分等情，再送該部研究
        辦理。於此，可見分割後之土地是否受最小面積限制，
        應就分割後之土地，是否會產生土地細分及違背限制分
        割之立法目的等情加以斟酌，作為是否違背限制分割之
        判斷依據，要不得專以分割後之土地面積作為是否違反
        限制分割之唯一依據。倘依分割後之土地狀況，於上開
        限制之立法目的並無違背，解釋上當無一概予以限制之
        必要。
  　　(3)本件系爭土地中，「共有家產分配合約書」將原來一直供
        作蓄水池使用之水源地予以保留（即先位聲明第4 項所示
        內容），其目的在於維持該水源地之蓄水功能，此蓄水池
        之蓄水功能為其餘林業用地所不可或缺，且有助於其餘林
        業用地之正常使用，似此情形，維持水源地之蓄水功能，
        既非林業用地之不當使用，於林業用地之自然環境及森林
        資源之維護，均大有裨益，是以本件系爭土地之分割內容
        ，揆諸上開限制最小分割面積之立法目的，殊無違背，自
        非法所不許。
二、被告答辯略以：
  (一)先位訴訟部分：
    1.原告不得請求被告庚○○移轉系爭土地所有權：
      (1)甲○○並未自原告受有任何法律上之利益，已無不當得
        利可言，何況縱假定如原告所主張，甲○○有依「共有
        家產分配合約書」之約定，將系爭土地移轉登記予原告
        之義務（此係假設，並非被告自認），而甲○○違反契
        約約定，將其贈與被告庚○○，然甲○○並不因此對原
        告免負責任，而有不當得利，仍應依債務不履行之規定
        ，對原告負損害賠償責任，與民法第183 條規定不合，
        被告庚○○自無返還系爭土地予原告之義務。
      (2)姑不論被告庚○○與被告辛○○間就系爭土地所設定之
        抵押權為擔保不特定債權之最高限額抵押權，並無所謂
        通謀虛偽表示而為（原告對此亦未舉證），何況被告庚○○既不負返還移轉登記予原告之義務，則原告已非被
        告庚○○之債權人，自無權代位其請求被告辛○○塗銷
        系爭抵押權之設定登記。
    2.原證1 之「吳川家產分產合約書」已作廢，且已罹於消滅
      時效，原告不得引為主張之依據：
　　  71年12月15日書立之「吳川家產分產合約書」，依合約書
      第1 條約定，其前提係以成立「吳川、吳許花紀念族產管
      理委員會」（財團法人）為設立目的，如無法申請設立「
      吳川、吳許花紀念族產管理委員會」，此份合約書之其他
      約定即無法履行。本件因無法成立（或根本未申請）「吳
      川、吳許花紀念族產管理委員會」，因此上述「吳川家產
      分產合約書」根本無法履行，而告作廢。況查迄今其15年
      之時效，早已完成，原告不得引為主張之依據。
    3.原證2 之「共有家產分配合約書」係遭詐欺訂立，甲○○
      已撤銷詐欺行為，亦不得引為主張之依據：
　　  原告乙○○本名吳金雄，原係代書，素行不良，甚至曾遭
      法院詐欺罪判處有期徒刑４年確定在案。85年間乙○○向
      被告誑稱系爭土地為父親吳川所有，因此應歸屬為兄弟6
      人「共有家產」云云，要求簽立「共有家產分配合約書」
      。被告甲○○雖為家中老大，但僅係小學畢業，識字不多
      ，根本不懂法律及不動產登記法令，誤信其書面所列系爭
      土地真的為父親吳川所有，而應歸兄弟6 人「共有」，於
      被詐欺下始與其他兄弟簽立該「共有家產分配合約書」。
      但原告乙○○並未將上述合約書分由甲○○留存一份正本
      或影本，因此其並未發現遭詐欺。甚至其收受原告之另案
      （即鈞院90年度重訴字第507 號）起訴狀後，因原告起訴
      狀並未附有證物，而不知原告起訴之依據為何？直至90年
      8 月30日委任當時之訴訟代理人張金柱律師閱卷，並於同
      年9 月3 日經張律師提示後，始知悉遭原告等詐欺。甲○○當時即依民法第92條提出書狀撤銷該「共有家產分配合
      約書」所為之意思表示。其既經撤銷意思表示，原告亦不
      得引為主張之依據。
    4.系爭1835之4 地號土地係「林業用地」，1835之6 地目為
      林地，應受分割後不得小於0.1 公頃為最小面積之限制，
      原告請求之分割小於此數額，已給付不能：
　　  依臺北縣淡水地政事務所92年4 月24日復鈞院函謂：本案
      長道坑小段1835之4 地號，其使用編定種類為「一般農業
      區」、「林業用地」，倘需辦理該筆土地分割，應受不得
      小於0.1 公頃為最小面積之限制等語。另系爭1835之6 地
      號土地依登記謄本記載，其地目亦為「林」，仍應受同樣
      之限制。然依原告先位聲明，其就系爭土地如附圖E 、B
      、C 及D 、H 所示部分，分割後之面積均小於0.1 公頃，
      自為法不許。原告雖謂：其請求分割之面積並未小於0.1
      公頃，且分割後與鄰地合併之地號是否受最小面積限制，
      仍應就實際案例，分析其法令依據等情，再送內政部研究
      云云。惟系爭二筆土地依原告請求之分割，確有一部分小
      於0.1 公頃，已如前述，而系爭土地分割不受0.1 公頃限
      制，既未有法令依據，復未經內政部同意，自仍受分割不
      得小於0.1 公頃之限制，原告前述主張顯不可採。
    5.甲○○僅對原告負契約債務不履行之義務，並未自系爭土
      地對原告獲有任何不當得利，且縱假定獲有不當得利，甲○○將其贈與被告庚○○，對原告仍負有償還價額之責任
      ，並不因此免返還之義務，自無民法第183 條規定應由被
      告庚○○負返還義務之問題：
      (1)依黃立教授著民法債編總論一書第227 條謂：「就有效
        成立之契約的履行，發生給付上的障礙時，應依契約法
        的規定（包括解除契約之規則）來解決，而不適用不當
        得利的規定，因為此處的障礙並非法律上原因的欠缺，
        而是履行上的欠缺。」亦即就有效成立之契約，債務人
        不履行時，應依契約法有關規定，包括解除契約，請求
        損害賠償等解決之，而不適用不當得利規定。故退而言
        之，縱假定原證1 、2 之合約書仍為有效，亦係甲○○
        依合約書約定，負有移轉系爭土地予原告之契約上義務
        ，甲○○不履行契約義務時，原告應依契約法之規定，
        如解除契約或併請求損害賠償等解決之，並無不當得利
        之適用，亦即原告不得引用民法第183 條有關不當得利
        之規定，主張第三人即被告庚○○應負返還系爭土地予
        原告之義務。
      (2)再依王澤鑑教授著民法債編總論第二冊不當得利一書第
        215 頁謂：「須原受領人因無償讓與而免返還義務，即
        須原受領人因民法第一八二條第一項規定免返還或償還
        價額之責任。惡意受領人將所受領之利益無償讓與第三
        人時，仍應對受損人負償還價額之義務，無適用民法第
        一八三條規定之餘地。例如甲無權處分乙車，將獲得價
        金贈與丙時，丙不負返還義務，甲有無資力在所不問，
        至於受損人得否依民法第二四四條之規定，撤銷該贈與
        行為，係另一問題。」故再退而言之，縱假定甲○○獲
        有不當得利，其雖將系爭土地贈與被告庚○○，然仍對
        原告負有償還系爭土地價額之義務，並不因此免責，自
        亦無民法第183 條規定之適用。
  (二)備位訴訟部分：
    1.原告之主觀備位聲明為不合法，請以裁定駁回：
      依臺灣高等法院高雄分院94年重上字第44號裁定所引最法
      院91年臺上字第2308號判決謂：「所謂主觀預備訴之合併
      ，因在法院審理此種訴訟時，仍應就各該訴訟全部辯論，
      僅於先位之訴有理由時，無庸再就後位之訴為裁判，是後
      位當事人可能未獲任何裁判，致後位當事人地位不安定，
      與訴訟安定性原則有違，且先位當事人與他當事人間之裁
      判，對後位當事人並無法律上之拘束力，徒使後位當事人
      浪費無益之訴訟程序。又如適用民事訴訟法第55條共同訴
      訟人獨立之原則，於一被告（原告）上訴時，其效力不及
      於其他被告（原告），亦難免有裁判矛盾之可能。故此時
      就後位訴訟部分應認其起訴與否屬不確定狀態，不應准許
      。」該案主觀預備訴之合併者為原告，法院猶不允准，何
      況本案預備合併者為被告，未得被告之同意，尤其不應准
      許。現該案經最高法院於96年9 月14日以96年臺抗字第
      632 號以相同理由維持其見解，此為最高法院最近所持見
      解，可見即使原告自願處於當事人地位不安定之「原告主
      觀預備訴之合併」，最高法院之見解猶認為不應許可，遑
      論本件預備合併者為被告，未得被告之同意，更不應准許
      ，故請以裁定駁回原告備位主觀訴之合併部分，以保障備
      位當事人之權益。
    2.原告不得依不當得利規定對被告甲○○及庚○○主張不當
      得利，已如前述，從而其依不當得利規定對被告甲○○所
      為備位聲明，亦顯無理由。退而言之，倘其仍可請求，然
      依「吳川家產分產合約書」第7 條約定及開瑞法律事務所
      廖忠信律師86年9 月3 日代理原告致被告甲○○函所示：
      「特委請貴律師（指廖忠信律師）函限相對人（指甲○○
      ）接函後七天內備齊印鑑證明書十份、戶籍謄本十份及上
      開一八三五、一八三五之四地號土地所有權狀各乙張，併
      交予貴大律師處，並俾二弟戊○○將名下六０二之一地號
      等六甲山林地過戶一甲予相對人」等語，原告亦有將臺北
      縣八里鄉○○○段○道坑口小段1839之4 、1839之29、
      630 之1 、613 、611 、607 、602 之1 、626 、629 等
      9 筆土地每筆各移轉應有部分6 分之1 予被告甲○○之義
      務，且原告所負此項義務與甲○○所負系爭土地移轉登記
      予原告之義務，具有同時履行抗辯關係，故倘認為原告先
      位聲明有理由時，被告甲○○亦主張同時履行抗辯。
    3.又前述9 筆土地原登記予原告戊○○名下，惟其已於90年
      4 月18日以贈與移轉登記予吳冠緯、吳冠龍，業已給付不
      能，原告應依民法第226 條第1 項規定負給付不能之損害
      賠償責任。而前述9 筆土地其面積分別為：1839之4 為
      49,103平方公尺、1839之29為1,798 平方公尺、630 之1
      為1,032 平方公尺、613 為4,324 平方公尺、611 為592
      平方公尺、607 為3,375 平方公尺、602 為368 平方公尺
      、626 為752 平方公尺、629 為422 平方公尺，總面積為
      61,766平方公尺，其96年1 月之公告現值全部均為每平方
      公尺1,800 元，其應移轉登記予被告甲○○者為每筆應有
      部分各6 分之1 ，其因給付不能應賠償之損害額為61766
      平方公尺×1800元×1/6= 1852 萬9800元。從而倘認被告
      甲○○應對原告負返還不當得利或為其他金錢給付時，即
      以原告應賠償之金額1852萬9800元抵銷之，並以本書狀之
      送達為抵銷之意思表示。抵銷後原告已無餘額可為請求，
      其備位之訴，自無理由。
  (三)爰為答辯聲明如下：(1)原告之訴駁回。(2)訴訟費用由原告負
    擔。(3)備位聲明部分為不合法，請將原告之訴及假執行之聲
    請均駁回，惟如為不利於被告之判決而為假執行宣告，被告
    願供擔保免為假執行。
三、關於原告先位訴訟部分本院得心證之理由：
  (一)原告主張：原告乙○○、己○○、丁○○、丙○○、戊○○
    及甲○○為兄弟，而臺北縣八里鄉○○○段○道坑口小段
    1835-4及1835-6地號土地（分割前為1835-4地號，下稱系爭
    土地）係其等之父吳川生前所購置，惟登記為被告甲○○所
    有。其等於民國71年12月15日簽訂「吳川家產分產合約書」
    ，約定系爭土地應分配予其等。又其等復於85年2 月6 日訂
    立「共有家產分配合約書」，約定：「一共有家產（即系爭
    土地）係登記甲○○名義，甲○○必須依據本合約之規定提
    供所有權狀辦理分割及分配之過戶登記。二甲方（即備位被
    告甲○○及原告戊○○、乙○○）經雙方同意而分配如附圖
    藍色部分（即靠1835地號）寬度40米部分，深度如圖之深度
    。三乙方（即原告己○○、丁○○及丙○○）經雙方同意而
    分配如附圖黃色部分（即靠368-2 地號）寬度40米部分，深
    度如圖之深度。四甲方（即備位被告甲○○及原告戊○○、
    乙○○）分配位置內約30坪之水源地（紅色部分）及370 地
    號田地壹筆、及1835-4地號分割線靠370 地號分割之紅色部
    分，全歸甲、乙雙方六兄弟共有共同使用。」等情，業據原
    告提出吳川家產分產合約書、共有家產分配合約書各1 件為
    證，被告復對上開分產合約書之形式真正不爭執，原告之此
    部分主張堪信為真。
  (二)原告又主張：甲○○未依上述合約內容履行其分割及移轉所
    有權之義務，竟於90年8 月14日將系爭土地以無償贈與其妻
    即被告庚○○，致原告於本院90年度重訴字第507 號移轉所
    有權登記事件中，對甲○○所為移轉系爭土地所有權之請求
    ，因給付不能而受敗訴之判決確定，甲○○因而受有免除分
    割及移轉系爭土地所有權義務之不當利益，致原告受有無從
    取得系爭土地所有權之損害，爰依民法第179 條、第183 條
    規定，請求受讓系爭土地之第三人即被告庚○○於甲○○免
    除給付之限度內，負返還原告之責，即被告庚○○應將系爭
    土地於甲○○應行辦理而免除辦理分割及移轉所有權義務之
    限度內，辦理分割及移轉所有權予原告等語。被告則否認原
    告之請求，並以前開情詞置辯。經查：
    1.按因被詐欺或被脅迫，而為意思表示者，表意人得撤銷其
      意思表示。民法第92條第1 項前段定有明文。惟當事人主
      張其意思表示係因被詐欺或脅迫而為之者，應就其被詐欺
      或被脅迫之事實，負舉證之責任。最高法院21年上字第
      2012號著有判例可資參照。本件被告及甲○○固辯稱上開
      「共有家產分配合約書」係甲○○遭原告乙○○詐欺所訂
      立，然上開情事既為原告所否認，被告及甲○○復未就遭
      原告詐欺之事實詳盡舉證之責，則其等空言主張，實難採
      信。
    2.被告次以：上述「吳川家產分產合約書」第1 條約定該合
      約訂立前提，係以成立「吳川、吳許花紀念族產管理委員
      會」為設立目的，該紀念族產管理委員會既無法申請設立
      ，則上述「吳川家產分產合約書」即告作廢等語置辯。然
      查，就「吳川家產分產合約書」第1 條之內容觀之，其僅
      約定為紀念吳川、吳許花畢生貢獻，興建資料紀念館及其
      他設施，並應成立管理委員會等語，並未載明若吳川、吳
      許花紀念族產管理委員會未成設立時，其他部分約定即歸
      無效等情。此外，本件原告請求被告移轉系爭土地之事實
      基礎，乃基於甲○○與原告於85年2 月6 日所簽訂之「共
      有家產分配合約書」及不當得利之法律規定，則被告執言
      指陳因吳川、吳許花紀念族產管理委員會未能設立，上述
      「吳川家產分產合約書」即告作廢云云，不僅不足採認，
      復與原告所持之立論依據無涉。
    3.被告復辯以「吳川家產分產合約書」係於71年12月15日所
      書立，迄今已罹於15年之請求權消滅時效，原告不得引為
      主張之依據云云。然查，原告主張被告庚○○就系爭土地
      負有移轉所有權之義務，係以原告與甲○○於85年2 月6
      日所訂之「共有家產分配合約書」為主張之事實基礎，而
      非據其等於71年12月15日所訂立之「吳川家產分產合約書
      」。而上述「共有家產分配合約書」第1 條約定：「共有
      家產係登記甲方甲○○名義，甲○○必須依據本合約之規
      定提供所有權狀辦理分割及分配之過戶登記。」甲○○及
      原告既已就契約必要之點達成意思表示之合致，契約即屬
      有效成立，且上述合約之內容已將「吳川家產分產合約書
      」第2 條第2 款約定之土地，另作分割、移轉及使用之約
      定，顯有以新合約約定取代舊合約約定之合意，是本件原
      告以85年2 月6 日所訂之「共有家產分配合約書」作為請
      求甲○○移轉系爭土地所有權之事實基礎，尚無罹於15
      年請求權時效之問題。
    4.又按無法律上之原因而受利益，致他人受損害者，應返還
      其利益。雖有法律上之原因，而其後已不存在者，亦同。
      又不當得利之受領人，以其所受者，無償讓與第三人，而
      受領人因此免返還義務者，第三人於其所免返還義務之限
      度內，負返還責任。民法第179 條、第183 條分別定有明
      文。故當事人如非不當得利之受領人，或受領人對受損人
      仍負返還義務者，第三人即轉得人均不負返還責任。就後
      者而言，良以受領人如仍負有返還義務者，受損人即仍有
      救濟之道，其途徑且以向受領人請求更為直接適當，故法
      律規定有此限制。再債務人不履行債務時，其債務並不消
      滅，故對債務人而言，並無受益，與不當得利之要件即有
      不符，自不發生不當得利返還請求權。另按因可歸責於債
      務人之事由，致給付不能者，債權人得請求賠償損害。民
      法第226 條第1 項復有明定。本件原告主張甲○○於90年
      8 月14日將系爭土地以「夫妻贈與」為原因，無償讓與其
      妻即被告庚○○，並已移轉登記完畢，致原告於本院90年
      度重訴字第507 號移轉所有權登記事件中，對甲○○所為
      移轉系爭土地所有權之請求，因「給付不能」而受敗訴之
      判決確定等情，固據提出系爭土地之登記謄本及本院90年
      重訴字第507 號民事判決書為證，且為被告所不爭執，堪
      信為真。然查，甲○○縱因「給付不能」而無法依前揭「
      共有家產分配合約書」之約定，將系爭土地所有權移轉登
      記予原告，此乃肇因於甲○○將系爭土地無償贈與被告庚○○所致，核屬可歸責於甲○○之事由所致之給付不能，
      原告自得依民法第226 條第1 項規定，請求甲○○損害賠
      償；或依民法第256 條解除契約後，依民法第259 條、第
      260 條向甲○○為請求。換言之，甲○○既須依民法債務
      不履行之相關規定對原告負擔損害賠償義務，即無因未移
      轉系爭土地所有權登記予原告陷於「給付不能」乙節而受
      有何利益之可言。似此情形，即與原告所主張之不當得利
      ，有所未合。再者，甲○○既未因「給付不能」而受有何
      利益，且其對原告仍負有損害賠償之義務，被告庚○○對
      原告即無返還之義務。是原告主張被告庚○○屬不當得利
      之無償受讓人，依民法第183 條規定應將系爭土地移轉登
      記予原告云云，尚屬無據。
  (三)再按表意人與相對人通謀而為虛偽意思表示者，其意思表示
    無效。民法第87條第1 項前段著有明文。又債務人怠於行使
    其權利時，債權人因保全債權，得以自己之名義，行使其權
    利。民法第242 條前段復有明文。另按確認法律關係之訴，
    非原告有即受確認判決之法律上利益者，不得提起，民事訴
    訟法第247 條第1 項前段亦有明定。本件原告主張被告庚○○於90年9 月10日，基於通謀虛偽意思表示而將系爭土地設
    定本金債權4000萬元之最高限額抵押權予其女即被告辛○○
    ，因而請求確認上開最高限額抵押權之設定無效，並代被告
    庚○○請求塗銷該抵押權之設定等語。然查，原告就此並未
    舉證，所述已難遽採。又姑不論被告庚○○與被告辛○○間
    就系爭土地所設定之本金債權4000萬元最高限額抵押權，是
    否為兩人間通謀所為之虛偽意思表示，本件原告請求被告庚○○將系爭土地移轉登記予伊等乙節既屬無據，業如前述，
    則原告既非系爭土地之所有權人，對系爭土地亦無何請求權
    ，更非被告庚○○之債權人，其請求確認被告庚○○與被告
    辛○○間所為上述最高限額抵押權設定為無效部分，要屬無
    確認之利益；而其另依民法第242 條債權人之代位權請求塗
    銷上開最高限額抵押權之登記，亦因其非屬被告庚○○之債
    權人而同無可採。
  (四)綜上所述，原告依「共有家產分配合約書」及民法第183 條
    之規定，請求被告庚○○將系爭土地依先位聲明第1 至4 項
    所示之方式移轉登記予原告，併依民法第87條通謀虛偽意思
    表示、第242 條債權人代位權之規定，請求確認前開最高限
    額抵押權為無效，並予塗銷等情，洵屬無據，應予駁回。
四、關於原告備位訴訟部分本院得心證之理由：
    按所謂主觀預備訴之合併，因在法院審理此種訴訟時，仍應
    就各該訴訟全部辯論，僅於先位之訴有理由時，無庸再就後
    位之訴為裁判，是後位當事人可能未獲任何裁判，致後位當
    事人地位不安定，與訴訟安定性原則有違，且先位當事人與
    他當事人間之裁判，對後位當事人並無法律上之拘束力，徒
    使後位當事人浪費無益之訴訟程序。又如適用民事訴訟法第
    55條共同訴訟人獨立之原則，於一被告（原告）上訴時，其
    效力不及於其他被告（原告），亦難免有裁判矛盾之可能（
    最高法院91年臺上字第2308號判決意旨參照，收錄於該院91
    年民事庭所製作具有參考價值之裁判要旨一書內）。準此，
    本件原告對先位被告庚○○、辛○○之起訴固屬合法，惟原
    告對備位被告甲○○之訴訟部分，應認其起訴與否屬不確定
    狀態，不應准許，應予駁回。原告備位之訴既經駁回，其假
    執行之聲請即失所依據，應併予駁回。
五、本件判決之基礎已臻明確，兩造其餘攻擊防禦方法及主張舉
    證，核與本案判決之結果不生影響，自無逐一審究之必要，
    併此敘明。
六、據上論結，原告先位及備位之訴均無理由，依民事訴訟法第
    78條、第85條第1 項，判決如主文。
中　　華　　民　　國　　96　　年　　12　　月　　14　　日
                  家事法庭  法  官  陳文通
以上正本證明與原本無異。
如對本判決上訴，應於判決送達後20日內向本院提出上訴狀。
中　　華　　民　　國　　96　　年　　12　　月　　14　　日
                            書記官  劉奕湘
